【裁判字號】    97,訴,1709
【裁判日期】    980424
【裁判案由】    傷害致死
【裁判全文】
臺灣臺北地方法院刑事判決              97年度訴字第1709號
公  訴  人  臺灣臺北地方法院檢察署檢察官
被      告  己○○
選任辯護人  黃重鋼律師
            李詩皓律師
            林永嵐律師
上列被告因傷害致死案件，經檢察官提起公訴（96年度偵字第26
189 號），本院判決如下：
    主  文
己○○無罪。
    理  由
一、公訴意旨以：被告己○○於民國96年11月20日凌晨2 時許，
    與丙○○（另為不起訴處分）在臺北縣中和市○○○○○路
    附近飲酒後，被告欲返回其於臺北市○○區○○路2 段101
    號4 樓住處，丙○○則欲前往臺北市○○路及汀州路口與友
    人余育仁續攤，因2 人路線相同，而共同搭乘被害人陳煜煌
    所駕駛7N -915 號營業小客車先至丙○○之上開目的地；行
    車途中，雙方即因行車路線發生口角。迨車抵臺北市○○路
    與師大路口後，丙○○即先行下車徒步穿越馬路欲至對面「
    霸味薑母鴨」店與友人余育仁會合，行進途中，其聽見被害
    人用力開關車門聲，回頭看見被害人將被告拖出車外，雙方
    並發生拉扯糾紛，其即返回上前勸阻，然被告於客觀上能預
    見以勾住他人頸部往後扳倒，將有致人死亡之結果，竟仍基
    於傷害他人身體之犯意，於右手揮拳未擊中被害人後，即以
    手臂順勢勾住被害人頸部將其身體往後扳倒，致使被害人倒
    地頭部撞及路面而昏迷，丙○○因被害人頭部撞擊地面時發
    出聲響，直覺事態不妙，即趕緊穿越馬路要求友人余育仁、
    乙○○及戊○○等人前來救援，適巡邏員警亦同時趕到，即
    由巡邏員警連繫將被害人送往國防醫學院三軍總醫院附設民
    眾診療服務處救護，再轉往該院內湖院區急救，直至同年11
    月21日下午3 時21分仍因外傷性顱骨骨折併顱內出血造成神
    經性休克死亡，因認被告涉有刑法第277 條第2 項前段之傷
    害致死罪嫌云云。
二、犯罪事實應依證據認定之，無證據不得認定犯罪事實，不能
    證明被告犯罪者，應諭知無罪之判決，刑事訴訟法第154 條
    第2 項、第301 條第1 項分別定有明文。申言之，犯罪事實
    之認定應憑證據，如未能發現相當證據，或證據不足以證明
    ，自不能以推測或擬制之方法，作為裁判基礎；且認定犯罪
    事實所憑之證據，雖不以直接證據為限，間接證據亦包括在
    內，然而無論直接證據或間接證據，其為訴訟上之證明，須
    於通常一般之人均不致有所懷疑，而得確信其為真實之程度
    者，始得據為有罪之認定，倘其證明尚未達到此一程度，而
    有合理之懷疑存在而無從使事實審法院得有罪之確信時，即
    應由法院為諭知被告無罪之判決，最高法院40年臺上字第86
    號、76年臺上字第4986號著有判例。再者，檢察官對於起訴
    之犯罪事實，仍應負提出證據及說服之實質舉證責任。倘其
    所提出之證據，不足為被告有罪之積極證明，或其指出證明
    之方法，無從說服法院以形成被告有罪之心證，基於無罪推
    定之原則，自應為被告無罪判決之諭知，最高法院92年台上
    字第128 號判例亦闡釋甚明。
三、公訴人認被告涉有上開傷害致死罪嫌，無非以被告之供述、
    證人丙○○、余育仁、乙○○及戊○○之證述、國防醫學院
    三軍總醫院附設民眾診療服務處96年11月20日所開立被告診
    斷證明書、被害人診斷證明書、國防醫學院三軍總醫院病歷
    、臺灣臺北地方法院檢察署檢驗報告書、解剖照片、法務部
    法醫研究所（96）醫剖字第0961101921號解剖報告書、鑑定
    報告書等為其論據。訊據被告堅詞否認有何傷害致死犯行，
    辯稱：我與丙○○自96年11月19日22時許起在上開牛肉麵店
    喝玉山高粱酒、後來到南勢角繼續喝威士忌，已經喝醉了，
    不記得搭計程車回家一事，也不記得有與被害人發生鬥毆打
    架之事等語，辯護人則以被告當日在計程車上並無與被害人
    發生口角衝突，何以會如丙○○稱其下車後竟發生被告與被
    害人扭打一事？且被告因酒醉對於當晚發生之事完全無印象
    ，全係翌日由丙○○告知始知情形，惟被告之體格較被害人
    矮小，當時飲酒至醉，已無能力傷害被害人，況被告究竟有
    無出拳毆打被害人，證人丙○○證述先後不符，且被告是以
    右拳或左拳毆擊被害人，證人丙○○與乙○○、戊○○所述
    互有矛盾，又證人丙○○證稱被告與被害人扭打時，其上前
    將2 人分開，則被害人亦有可能係因證人丙○○分開2 人時
    ，被害人因而向後跌倒發生頭部碰撞等語資為被告辯護。
四、證據能力方面：
    證人丙○○、余育仁、乙○○、戊○○於警詢及檢察事務官
    前之陳述及證人丁○○於檢察事務官前之陳述有證據能力：
    按被告以外之人於審判外之言詞或書面陳述，除法律有規定
    者外，依刑事訴訟法第159 條第1 項之規定，雖不得作為證
    據，但依同法第159 條之5 規定，經當事人於審判程序同意
    作為證據，法院審酌該言詞陳述或書面陳述作成時之情況，
    認為適當者，仍得作為證據，且如當事人、代理人或辯護人
    於法院調查證據時，知有上開不得為證據之情形，而未於言
    詞辯論終結前聲明異議者，視為有前項之同意。而本件關於
    證人丙○○、余育仁、乙○○、戊○○於警詢及檢察事務官
    前之陳述及證人丁○○於檢察事務官前之陳述，被告及辯護
    人於本院行準備程序時，均明確表示對於證據能力沒有意見
    （詳本院卷第20頁），且被告及辯護人亦未於本院審理過程
    中聲明異議，本院審酌上開陳述作成時均無不可信之情況，
    且與本案相關之待證事實具有關連性，因認上開證據均具有
    證據能力。
五、經查：
  (一)被害人陳煜煌於上揭時、地，頭部後方受有擦挫傷、鼻孔擦
    傷及頭部外傷合併嚴重腦挫傷及顱內出血及顱骨骨折，經送
    往國防醫學院三軍總醫院急救，仍於96年11月21日15時21分
    因外傷性顱內出血神經休克死亡之事實，固據國防醫學院三
    軍總醫院診斷證明書、臺灣臺北地方法院檢察署檢驗報告書
    、相驗屍體證明書、法務部法醫研究所解剖報告書、鑑定報
    告書各1 份在卷可稽（96年度偵字第26189 號卷第33頁至第
    18頁、96年度相字第760 號卷第32頁至第37頁、第131 頁至
    第138 頁、第143 頁），是被害人確實於上開時、地因受有
    頭部外傷合併嚴重腦挫傷及顱內出血及顱骨骨折並因而死亡
    之事實，固可認定。
  (二)證人丙○○迭於警詢、偵查及本院審理時證稱伊與被告於96
    年11月19日22時許在被告經營之牛肉麵店內飲用「玉山高粱
    酒」2 瓶後，2 人又前往中和某酒店繼續飲用「約翰走路」
    威士忌1 瓶，結束後伊與被告共乘計程車，伊要到臺北市○○路與師大路口，被告要到臺北市○○○路與辛亥路口，被
    害人說走福和橋，伊說要走中正橋，伊與被害人因而發生口
    角，然伊仍叫被害人先送伊至臺北市○○路○ 段與師大路口
    ，伊下車後，被害人原應載送被告前往臺北市○○路與建國
    南路口，被害人卻下車從車外將被告自車內拉出，雙方因而
    互相拉扯等語在卷（上開偵查卷第13頁、第14頁、第162 頁
    、第163 頁、相驗卷第25頁至第27頁、本院卷第110 頁至第
    114 頁）。而原在臺北市○○路與師大路口霸味薑母鴨店用
    餐之余育仁、乙○○、戊○○均係由丙○○匆忙至店內通知
    其等被害人遭被告打倒急需幫忙急救，其等趕至現場時，余
    育仁、乙○○、戊○○均看到被害人已倒在地上，被告站在
    人行道上對渠等咆哮一情，此經證人余育仁、乙○○、戊○○於警詢及檢察事務官前證述明確（上開偵查卷第26頁、第
    30頁、第32頁、第148 頁）。又被告一直要衝過去打被害人
    ，並叫囂說「我也被司機打」一情，亦分別經證人余育仁、
    乙○○於檢察事務官詢問時、證人戊○○於警詢中證述屬實
    （上開偵查卷第148 頁、第32頁）。依據證人余育仁、乙○○、戊○○前往現場觀察被害人倒地後被告仍要衝上前毆打
    被害人之情緒反應，可知被告先前確實因故與被害人不快，
    雖被害人已倒地，因氣憤難消而仍欲對被害人動手，足見本
    件被告對被害人動怒咆哮必定事出有因。依證人丙○○上開
    證述，被害人明知臺北市○○路與師大路口並非被告欲前往
    之目的地，且被告在計程車上亦未與被害人起口角衝突，被
    告與被害人實無理由在汀州路與師大路口下車拉扯爭執。然
    自證人丙○○證稱伊與被告在計程車上時，均由伊與被害人
    溝通行車路線一情觀之，被告當時已因酒醉無法理解外界事
    物，而證人丙○○在汀州路與師大路口下車時並未付車錢予
    被害人，亦經證人丙○○於本院審理時證述屬實（本院卷第
    114 頁），是被害人極有可能因恐證人丙○○下車後無法向
    酒醉之被告索取車資，而欲將被告拉出車外棄於汀州路與師
    大路口。綜合上情，證人丙○○證稱被告係因被被害人拉下
    車，被告因無端遭此對待，而與被害人發生拉扯一節，當非
    出於虛構，而屬實情。
  (三)本件檢察官起訴被告傷害被害人致死所憑之證據，主要為證
    人丙○○之指訴，惟查證人丙○○指證事發之經過與其他卷
    內事證比對後，有如下之瑕疵及疑點：
  1.證人丙○○前於96年11月21日警詢及96年11月22日檢察事務
    官相驗時證稱伊下車走向對面薑母鴨店，回頭看到被害人下
    車將被告拉下車，伊看到他們在拉扯，就趕緊跑過去將被告
    及被害人分開，伊以為將雙方分開就沒有事，就打電話給羅
    永進，被害人又跑向被告，雙方再度發生拉扯，被害人失去
    重心不穩向後倒下頭部撞到地上等語（上開偵查卷第14頁、
    相驗卷第26頁、第26頁反面），嗣於96年11月23日警詢、97
    年7 月1 日、97年7 月18日檢察事務官詢問及本院審理時卻
    改證稱伊下車快走到薑母鴨店時，回頭看到被害人將被告拉
    下車，被告與被害人拉扯，伊衝回去將2 人拉開，但2 人仍
    在互罵，被害人往被告衝去，被告欲揮右拳毆打被害人臉部
    ，但沒有打到就順勢勾住被害人的脖子，被害人就倒下等語
    在卷（上開偵查卷第17頁、第163 頁、第173 頁、本院卷第
    114 頁），對於被害人將被告拉下計程車，雙方因而發生肢
    體衝突後，被害人因何原因倒地一節，證人丙○○前後所述
    並不一致。證人丙○○雖於96年11月23日於警詢中解釋其前
    後所述不一致之原因係因被告為其友人，固一開始為迴護被
    告而未說出實情（上開偵查卷第18頁），惟警方偵查初始亦
    將證人丙○○列為犯罪嫌疑人（上開偵查卷第12頁、第16頁
    ），是證人丙○○亦可能冀求警方排除自身涉案之可能性而
    於初次製作筆錄時即對被告為不利之證述，嗣見其仍遭警方
    列為犯罪嫌疑人復改變其證詞故為對被告更不利之證述，其
    前後所為之證述均各有其動機，是其證述之真實性已令人有
    所懷疑，而無法遽予採信。再者，證人丙○○於警詢、檢察
    事務官詢問及本院審理時均證稱其見到被害人倒地後就跑到
    霸味薑母鴨店向友人求救（上開偵查卷第14頁、第18頁、第
    164 頁、本院卷第117 頁反面），惟自證人丙○○證述可知
    其見被害人倒地時，並未上前檢查被害人傷勢，且被害人倒
    地後外觀除鼻子有一點血絲，按壓也沒有外傷一情，亦經證
    人余育仁於檢察事務官詢問時證述明確（上開偵查卷第149
    頁），衡情被害人如確遭被告毆打或推倒在地，證人丙○○
    僅需攔阻被告防止被告再次攻擊被害人並報警處理即可，其
    何以在被害人當時無明顯外傷、又未檢查被害人傷勢之情況
    下，逕認被害人有急救之必要而向余育仁等求援，是證人丙○○之證詞除有瑕疵外，更非合於常情。
  2.又依證人丙○○證稱其見到被告以右勾拳打倒被害人，惟證
    人乙○○、戊○○於警詢及本院審理時均一致證述當時渠等
    與余育仁在霸味薑母鴨店內用餐時，見丙○○跑到店內對渠
    等說被告以左勾拳將司機打倒在地等語明確（上開偵查卷第
    30頁、第32頁、本院卷第64頁反面、第67頁反面），而與證
    人丙○○證述被告打倒被害人之過程互相矛盾，故縱認證人
    丙○○確實有將被告與被害人衝突過程告知乙○○、戊○○
    、余育仁，然證人乙○○、戊○○並未親自見聞證人丙○○
    所述內容之經過，且其等聽聞證人丙○○轉述被害人遭被告
    出左勾拳打倒在地一情，亦與證人丙○○上開證述兩岐，是
    證人乙○○、戊○○之證詞自無法佐證證人丙○○稱其目睹
    被告出拳毆打被害人之證述為真，而為對被告不利之依據。
  3.另證人丙○○雖於本院審理時證稱被告揮右拳要打被害人，
    看起來是要打被害人的臉，但因沒有打到，變成被告以彎曲
    的手腕勾住被害人的脖子，被害人就倒地等語（本院卷第11
    4 頁），惟被告如欲出右拳毆打被告臉部，卻因失準往被害
    人左臉揮空，則被告右手臂施力之方向、角度應係朝一直線
    向被告右前方即被害人之左方打出去之直拳，而非以擺有弧
    度的方向及角度打出去之右勾拳；且如依證人丙○○稱被告
    最後是以彎曲的手腕勾住被害人的脖子並將被害人撂倒，則
    被告應係將力量集中在手臂以利其手臂抵住被害人之頸部便
    於撂倒被害人，惟被害人之頸部並未受有任何傷勢，此有上
    開臺灣臺北地方法院檢察署檢驗報告書、法務部法醫研究所
    鑑定報告書在卷可憑。況被害人頭骨裂傷係在頭頂部，此傷
    勢因骨頭已經裂掉，應是劇烈的撞擊造成，跌倒雖可能造成
    這種情況，但如果是突然失去意識倒地，頭部直接撞擊地面
    ，才有可能造成本案程度的傷害，如徒手毆打力道要非常大
    才可能造成這種頭骨破裂，但一般可能很難等情，此經證人
    即三軍總醫院神經外科醫師蘇奕輝於檢察事務官詢問時證述
    明確（97年度偵續字第722 號卷第11頁、第15頁），查被告
    當時已喝醉，走路會偏、不穩、語無倫次、一句話會重複很
    多次，被害人之血液中則未含酒精或毒品成分，且被害人當
    時為51歲之壯年人（45年3 月24日生）、身高為177 公分、
    體重80至85公斤，被告身高僅168 公分、身材較為矮小，此
    分別經證人丙○○於檢察事務官詢問時及本院審理中、證人
    即被害人之妻丁○○於檢察事務官詢問時證述明確及經被告
    自陳在卷，並有法務部法醫研究所毒物化學檢驗報告在卷可
    稽（本院卷第115 頁、上開偵查卷第163 頁、相驗卷第25頁
    反面、第28頁反面、第139 頁、本院卷第24頁），以被告遭
    被害人拉下車之際，正處於酒醉意識不甚清醒之狀態下，如
    欲出手毆打被害人，自不可能控制其下手力道之輕重，惟依
    臺灣臺北地方法院檢察署檢驗報告書中記載被害人身上除頭
    部後方受有擦挫傷、鼻孔擦傷之外傷外，別無其他肢體部位
    紅腫、瘀血等傷勢，足見被告遭被害人拉下車時，縱與被害
    人發生肢體拉扯，其力道並非至重而足以造成被害人致命之
    傷勢，反觀被害人為意識清醒之壯年人，身材又較被告高大
    ，縱使證人丙○○證稱被告與被害人拉扯時朝被害人出拳毆
    擊，以被告當時醉意甚濃、步履蹣跚，是否一定使盡全身力
    氣猛力攻擊？被害人何以無法閃躲、反擊竟遭被告撂倒在地
    ？況現場又未查獲棍棒等行兇器具，實無從認定被害人頭部
    之傷勢為被告以手腕勾倒或以徒手甚或持兇器毆打所造成。
    是被告是否確有如證人丙○○所述以手腕勾住被害人脖子致
    被害人倒地之傷害致死犯行，仍堪置疑。
  4.再臺北市政府消防局人員前往現場救護被害人時，救護隊員
    洪振欣向被害人問明狀況，被害人自述跌倒撞到頭，亦有臺
    北市政府消防局救護紀錄表、臺北市政府消防局97年10月27
    日北市消指字第09734528 400號函在卷可查（相驗卷第126
    頁、本院卷第36頁），若被害人之傷勢係遭被告毆打造成，
    則於洪振欣上前探查傷勢時，斯時被害人意識尚未昏迷仍可
    言語，依一般人之正常反應應立即告知洪振欣其遭人毆打成
    傷一節，以便查明致傷原因及治療方法，並追究肇事者責任
    ，方與經驗法則相符，惟被害人竟稱其跌倒撞到頭，則證人
    丙○○證述被害人係遭被告出拳勾倒倒地撞到頭致傷一情，
    是否與實情相符，非無疑問。
  5.綜觀上情，被告於遭被害人拉出計程車外時，雖有與被害人
    發生扭打一情，固可認定，惟本院基於上述理由，認為證人
    丙○○警詢、偵查及本院審理時證稱被害人係遭被告出拳勾
    倒在地致死，其內容真確性如何，尚有疑義，且未足達於通
    常一般之人均不致有所懷疑，而得確信其為真實之程度，是
    以，尚難執此遽為被告不利之認定。
四、至被告另舉其配偶甲○○於本院審理時之證述，並請求傳喚
    其胞弟羅永進，欲證明證人丙○○與其等於96年11月21日至
    律師事務所時，曾向律師表示係丙○○將拉扯中的被告與被
    害人推倒在地，被害人之傷勢應為丙○○造成等節，惟證人
    甲○○、羅永進均為被告之至親，其等顯有迴護被告之動機
    ，且別無其他證據可資佐證其等所述為真，是本院認甲○○
    之證述自難採為認定本件被害人因傷致死係證人丙○○所為
    之證據，亦無傳訊羅永進之必要。被告雖又聲請對被告及證
    人丙○○測謊，惟本院認測謊結果僅能作為參考，不得作為
    認定有無犯罪事實之證據，且本件案發時間迄今已隔1 年餘
    ，被告2 人對本件案發至今所產生之心理變化，已因時間久
    遠而影響測謊之正確性，況被告本無真實陳述之義務，則縱
    被告係說謊，亦不能僅憑其供述，於無其他佐證情況下，為
    對其不利之認定，自無測謊之必要，併此敘明。
五、綜上所述，本件除證人丙○○之證述外，其他證人之證詞有
    關被害人遭被告出拳毆打倒地致死部分，均是聽聞自證人丙○○之轉述，並未親眼目擊，而證人丙○○之證述非無瑕疵
    ，前已述及。是公訴人所舉上開事證，尚不足使本院得被告
    有罪之確信。此外，本院復查無其他積極證據足以證明被告
    確有傷害致死之犯行，揆諸前揭判例意旨，自應為被告無罪
    之判決。
據上論斷，應依刑事訴訟法第301 條第1 項，判決如主文。
本案經檢察官蔡彥守到庭執行職務。
中    華    民    國    98    年    4     月    24    日
                  刑事第十八庭審判長法  官  胡宗淦
                                    法  官  彭慶文
                                    法  官  林芳華
以上正本證明與原本無異。
如不服本判決應於收受送達後10日內向本院提出上訴書狀，並應
敘述具體理由；其未敘述上訴理由者，應於上訴期間屆滿後20日
內向本院補提理由書（均須按他造當事人之人數附繕）「切勿逕
送上級法院」。
                                書記官  林鈴芬
中    華    民    國    98    年    4     月    24    日


司法院資訊處製作；財團法人民間司法改革基金會備份。
